【裁判字號】    95,抗,21
【裁判日期】    950606
【裁判案由】    誹謗等
【裁判全文】
臺灣高等法院花蓮分院刑事裁定            95年度抗字第21號
抗  告  人  辛○○
被      告  乙○○
被      告  丙○○
被      告  戊○○
被      告  己○○
                      1
被      告  甲○○
被      告  庚○○
上列抗告人因自訴被告偽造文書等案件，不服臺灣花蓮地方法院
91年度自更(一)字第2號、91年度自更(二)字第1號中華民國92年7月
11日第一審裁定，提起抗告，本院裁定如下：
    主  文
抗告駁回。
    理  由
甲、被告乙○○、丙○○、戊○○、己○○、甲○○、庚○○部
    分：
  一本件自訴人在原法院(87年度自字第8號)之意旨略以：
    被告乙○○、丙○○、戊○○、己○○、甲○○分別為聯合
    報及聯合晚報記者、組長、總編輯及發行人，對於採訪刊登
    之事實及他人提供之資料有查明虛實而後登載之義務，如其
    刊登之內容非僅涉於私德，足以妨害他人名譽或信用，而不
    能證明其為真實，則無論所登載者為自撰文字或轉載他人投
    稿，均應負刑事上之責任。被告等竟意圖散布於眾，分別於
    86年7月11日及同年10月20日在聯合報及聯合晚報報導左列
    足以毀損自訴人辛○○名譽之不實事項，使自訴人名譽掃地
    。
    (一)被告乙○○於同年7月11日在聯合報第七版以「律師遞訴
      狀，點名罵法官」為標題撰文刊載：「被法官指為言行失
      當，違反律師法及律師倫理規範之謝姓律師，據悉為留美
      博士，他擔任1件民事訴訟之代理人，今年4月15日具狀聲
      請法官迴避，卻在聲請狀中指台北地方法院前任院長楊仁
      壽、民事庭王姓庭長及6名法官等人為「司法黑道集團」
      ，並稱以上人員是「美帝走狗」、「如同黑道強暴良家婦
      女」、「與美帝司法嫖客及妓女是同路人」，另指楊姓女
      法官「彷如市場邊的瘋子」、「司法妖女」等斷章取義及
      不實之報導。」
    (二)被告丙○○、戊○○、己○○、甲○○及庚○○共謀亦於
      同年10月20日，在聯合晚報第五版以「控告柯林頓台灣怪
      律師躲回國」為標題撰文刊登：「具有中美兩地律師執照
      之謝姓律師‧‧‧曾在極短時間內連續控告中美兩地數百
      名法官、律師，其中多數控訴理由牽強，‧‧‧據了解謝
      姓律師為美國耶魯法學院畢業，擁有中美兩地律師執照，
      他曾在美國聯邦及加州法院提起26件起訴、46件上訴及抗
      告案均無一勝訴，他曾控告‧‧‧數百位律師及法官，多
      次遭加州法院宣告為濫訴者，並被法院判繳罰款共69萬9
      千多美金，據了解，謝姓律師在美國打的一場官司中，曾
      提出長達136頁之書狀，加上4600頁的附件，‧‧‧只有
      不到1頁的書狀內容與案情有關，且只有4頁的附件與上訴
      有關，‧‧‧不過謝並不聽命，仍然一再濫訴，法院最後
      把他逮捕收押，1週後交保五萬美金，謝被保釋後即潛回
      台灣，美國加州法院已對他發出3張通緝令，‧‧‧」及
      國內訴訟等莫須有之事實。在小方塊內，被告等亦登載自
      訴人未說的話：「司法風紀很差，司法官以前是紅衛兵，
      現在是白衛兵，吃裡扒外，包庇白人，損害國人的權益，
      他的客戶委任他控告這些法官，有何不對？‧‧‧沒想到
      台灣的司法官依然包庇白人，客戶才會委任他去控告這些
      法官」。查自訴人除我國律師高考及稅務人員特考及格外
      ，另擁有美國耶魯大學法律博士（ＪＤ）及法學博士（Ｊ
      ＳＤ）兩項學位，早在台北開設國際聯合律師事務所執行
      律師業務，經被告等任意虛構事實誹謗，不特業務上損失
      不貲，攸關事業前途至大且鉅，而橫遭被告等惡意中傷影
      響自訴人聲譽莫此為甚。
      綜上，因認被告等涉犯刑法第216條、第210條、第215條
      之行使偽造、變造文書及登載不實文書及同法第310條第
      2項之誹謗及組織犯罪條例等罪嫌云云。
  二按我國憲法第11條明文規定「人民有言論、講學、著作及出
    版之自由」。而報紙、雜誌等新聞媒體，以印刷方法，將其
    欲傳達的資訊或意見散布，屬於出版形式之一；我國憲法既
    保障出版自由，即包括保障屬於出版形式之「新聞自由」。
    媒體之新聞報導，如無毀損他人名譽之惡念，報導者於報導
    之前已踐行合理查證，確信所報導為真實，縱事後得知與真
    相有部分差異，除非能積極證明報導者具有毀損他人名譽之
    故意，仍不能論以刑法妨害名譽相關罪名。
  三本件自訴人認被告六人涉有加重誹謗罪嫌，無非以86年7月
    11日聯合報第七版及及同年10月20日聯合晚報第5版報導為
    主要論據。經查：
    (一)被告乙○○於86年7月11日聯合報第7版所撰述以「律師遞
      訴狀，點名罵法官」為標題一文，主要係針對自訴人之行
      為提出報導，主觀上應無毀損他人名譽之故意：蓋本件自
      訴人確已因「曾以「順陽工業股份有限公司」、「欣業企
      業股份有限公司」、「芮久瑗」、「Ｌ．Ｈ．謝」名義，
      向臺灣臺北地方法院提起民事訴訟，請求被其編列為甲類
      「恐嚇被告」及乙類「偽造被告」之外國人「七雷士」等
      19人，應連帶賠償損失（案分該院85年度訴字第1689號損
      害賠償等事件），其於該民事事件中，因不滿承審法官之
      審理過程，乃具狀聲請法官迴避（案分該院86年度聲字第
      592號事件），經法院裁定後，其又以「順陽工業股份有
      限公司」名義對於該裁定提出抗告，然其於抗告狀中，竟
      杜撰法官有受賄之不實情事，略謂：『臺灣臺北地方法院
      法官楊曉邦、詹文馨、李春地、吳青蓉、郭登富、林麗玲
      、周占春、汪漢卿、翁昭蓉、張谷輔、李英勇、楊碧惠、
      高鳳仙等人，有「集體犯罪舞弊、違法瀆職」嫌疑．．前
      開民事事件之「白人被告」是出名的涉嫌貪污舞弊集團．
      ．該白人貪瀆集團早在臺北找到適當人選，是否集體送賄
      或關說有待調查．．楊曉邦（法官）之同庭推事汪漢卿…
      其後湮滅證據，將該錄音帶消音，楊曉邦之作法，與汪漢
      卿做法如出一轍，顯有共謀之嫌．．楊曉邦及上開推事之
      行為，已經公然對臺灣人宣戰，公然包庇白人．．上開推
      事，據抗告人近日之計算所知，其判決正確率幾乎是零，
      比猴子考4選1之選擇題之成績還差（猴子尚有25%正確率
      ）．．上開推事竟集體嘻笑，如同黑道強暴良家少女』云
      云，惟其竟又意圖使上述法官受刑事及懲戒處分，再基於
      概括之誣告犯意，於86年3月19日以「順陽股份有限公司
      」名義發文，除將該抗告狀影本送至臺灣臺北地方法院及
      司法院，意圖使法院之行政監督機關因其誣告而調查懲戒
      上開法官外；另又寄送臺灣高等法院檢察署及臺灣台北地
      方法院檢察署，亦即同時向偵查機關誣妄告發上開法官、
      庭長等人涉嫌集體犯罪舞弊及違法瀆職，請臺灣台北地方
      法院檢察署檢察官分案發動偵查，（86年度他字第820號
      瀆職案件），其於86年6月27日又向本署提出「調查證據
      聲請(一)狀」，繼續誣攀：『．．白人被告曾於本年5月左
      右決定於今年6月左右「組團」到我國，對我法務部長廖
      正豪、調查局局長王榮周和我司法及行政機關「恐嚇」、
      「利誘」、「施壓力」、「關說」及「干涉」我司法刑事
      、民事及行政之獨立偵查與審判，如我國不接受．．將以
      國際黑道組織之恐嚇、利誘．．以楊仁壽為首的涉嫌集團
      ，集體或個別收受多少賄賂，舞弊多少．．』云云；惟檢
      察官因查無實據，於86年9月5日，以未發現不法罪嫌為由
      將上開他字案件簽結。然其另因在臺灣臺北地方法院86年
      度訴字第468號民事損害賠償事件中，於86年4月15日，曾
      具狀聲請承審法官迴避，惟其於聲請狀中，竟又妄指：『
      該院前任院長楊仁壽、庭長王維靜、法官楊碧惠、郭登富
      、楊曉邦、詹文馨、翁昭蓉、周占春等為「司法黑道集團
      」、「美帝走狗」、「如同黑道強暴良家婦女」、「與美
      帝司法嫖客及妓女是同路人」』云云，並誣指：『楊碧惠
      法官「有嚴重精神病」、「彷如市場邊之瘋子」、「與高
      鳳仙法官2人成為司法界2大司法妖女」』云云，經臺灣臺
      北地方法院法官聯名函請臺北律師公會依法處理，該事見
      報後，其竟惱怒，於同年7月16日，又以「順陽工業股份
      有限公司、芮久瑗」名義，續向本署提出「調查證據聲請
      (二)狀」，誣妄告發：『臺灣臺北地方法院法官王維靜、周
      占春、楊碧惠、郭登富、楊曉邦、詹文馨、翁昭蓉及其他
      人（總稱「涉嫌人」）涉犯「公務員登載不實、使公務員
      登載不實、違反公平交易法、妨害名譽、包庇白人犯罪、
      瀆職、枉法裁判、有罪不罰、圖利他人、誣告、洩密、誹
      謗等罪嫌』，而遭臺灣台北地方法院檢察署檢察官於86年
      11月5日以誣告罪提起公訴，並經臺灣台北地方法院判處
      應執行有期徒刑3年6月等情，此有臺灣台北地方法院檢察
      署86年偵字第24349號起訴書及臺灣台北地方法院86年度
      訴字第2437號判決書各1紙附卷可稽。本件自訴人既已因
      涉嫌誣告法官案件，被檢察官以誣告罪提起公訴並遭判刑
      ，則被告乙○○上揭報導，即非全然無據，憑空杜撰。
    (二)另被告丙○○、戊○○、己○○、甲○○及庚○○於86年
      10月20日在聯合晚報第5版以「控告柯林頓台灣怪律師躲
      回國」為標題一文，亦係針對自訴人之行為提出報導，渠
      等主觀上亦無毀損他人名譽之故意：蓋依駐洛杉磯辦事處
      86年3月3日洛夏86字第402號函載明：美國加州律師公會
      確來函表示辛○○案傾於加州最高法院審理中，該公會建
      議取消謝員之律師資格，因渠違反律師職業戒律等語，並
      附檢送各相關文件（附於台灣高等法院檢察署86年度上字
      第448號卷），此有臺灣台北地方法院85年度自字第900號
      判決書乙紙在卷可稽，顯見本件自訴人確曾因在美國亂告
      狀官司，經美國法院審理中，則被告丙○○等人上揭報導
      ，亦非全然無據。
    (三)本件自訴人身為律師涉嫌誹謗法官及亂告官司，其行為與
      公共利益有關，而被告等或為報社總編輯、或為報社文字
      記者、組長、發行人，依所採訪蒐集之事證而為報導及編
      輯，彼等之行為尚乏誹謗故意與散布於眾之不法意圖，與
      刑法誹謗罪之構成要件，顯然有別。何況被告等人均為媒
      體從業人員，對於新聞題材，僅須在媒體上作客觀處理即
      可，並無刻意報導不利於自訴人之內容以打擊自訴人之必
      要，由此顯見被告等上揭報導文字，在主觀上應無誹謗他
      人名譽之故意。另前揭媒體係被告等人有權製作，且非全
      然無據，憑空杜撰，自亦不該當於刑法第216條、第210條
      、第215條之行使偽造變造文書及登載不實文書罪之構成
      要件。又被告等人均是從事正當職業之人，亦無任何從事
      犯罪活動之事證，自訴人泛以幫派相稱，而認被告等人涉
      有組織犯罪條例之罪，顯然無據。此外，復查無其他積極
      證據足資證明被告等人有前開被訴誹謗、行使偽造變造文
      書及登載不實文書、誹謗、組織犯罪條例等罪之犯行，被
      告等人犯罪嫌疑尚有不足，原審裁定駁回本件自訴。經核
      即無不當，乃自訴人猶執陳詞提抗告，其抗告核無理由，
      應予駁回。
乙、追加自訴部分：
  一按自訴人固於第一審辯論終結前，得就本案相牽連之犯罪，
    追加自訴，然所謂「相牽連之犯罪」係指同法第7條規定1
    人犯數罪、數人共犯一罪或數罪等情形而言。經查，自訴人
    另提自訴狀追加丁○○等42名被告，依自訴狀所述，僅稱彼
    等為「賣台幫」（文化流氓幫、外省幫、職幫）、「三ｋ
    黨」（送幫、三ｋ幫、加律幫），但均未具體指明被告丁○○等42名與先前提出自訴之被告乙○○等6人間，有如何共
    同涉犯組織犯罪條例或其他擄人勒贖等罪之具體情事，自訴
    人追加丁○○等42名被告部分，並不合法，原審法院併予裁
    駁回。上開追加之自訴，經核亦無違誤，此部分抗告人之抗
    告亦無理由，應併予駁回。
丙、本件抗告人另具狀略謂本案早經向臺灣台北地方法院提起自
    訴（該院分案為84年度自字第905號)，因此聲請撤銷原裁定
    發回，而與上開臺灣台北地方法院84年度自字第905號自訴
    案併案審理云云，然查：本案自訴人自訴被告乙○○等6人
    被告均與上開臺灣台北地方法院84年度自訴人自訴之被告不
    同，此經本院調取上開案卷查明無訛，則本件自訴與上開臺
    灣台北地方法院84年度自字第905號案件自非相同，自無同
    一案件已先繫屬他法院之問題。另本案追加自訴部分既不合
    法，自亦無與上開臺灣台北地方法院84年度自字第905號併
    案審理問題，併此敘明。
丁、依刑事訴訟法第412條裁定如主文。
中      華      民      國    95     年   6   月   6    日
                        審判長法  官  謝志揚
                              法  官  湯文章
                              法  官  蔣有木
以上正本證明與原本無異。
本件不得再抗告。
                              書記官  劉夢蕾
中    華    民    國    95    年    6     月    6     日


司法院資訊處製作；財團法人民間司法改革基金會備份。
